【裁判字號】    96,訴,2532
【裁判日期】    970514
【裁判案由】    給付買賣價金
【裁判全文】
臺灣臺中地方法院民事判決  96年度訴字第2532號
原      告  乙○○○○
                        號
負  責  人  庚○○
            辛○○
訴訟代理人  張績寶律師
複代理人    常照倫律師
            黃琪雅律師
            丙○○
被      告  金揚營造有限公司
負  責  人  甲○○
訴訟代理人  陳盈壽律師
複代理人    戊○○
被      告  丁○○
上列當事人間給付買賣價金事件，本院於97年4月30日言詞辯論
終結，判決如下：
    主    文
被告丁○○應給付原告新臺幣捌拾貳萬貳仟零伍拾壹元整，及自
九十六年三月十六日起至清償日止，按年息百分之六計算之利息
。
原告其餘之訴駁回。
訴訟費用由被告丁○○負擔。
本判決於原告以新台幣貳拾柒萬肆仟元供擔保後，得對被告丁○○假執行。
其餘假執行聲請駁回。
    事實及理由
甲、程序方面：
一、本件被告丁○○未於言詞辯論期日到場，核無民事訴訟法第
    386條各款所列情形，爰依原告之聲請，由其一造辯論而為
    判決。
二、次按訴狀送達後，原告不得將原訴變更或追加他訴。但請求
    之基礎事實同一者，或不甚礙被告之防禦及訴訟之終結者，
    不在此限。民事訴訟法第255條第1項第2、7款分別定有明文
    。本件原告起訴時依買賣契約法律關係請求金揚營造有限公
    司 (下稱金揚公司)給付貨款，並主張金揚公司就被告丁○○所為無權代理行為應負表見代理責任，嗣被告金揚公司抗
    辯丁○○為其下包，其並未授權丁○○以其名義與原告簽訂
    系爭「大甲溪客庄場防復健工程」契約 (下稱系爭買賣合約
    書)，不負表見代理責任等語，原告嗣即追加不當得利請求
    權競合請求金揚公司返還相當於系爭貨款之不當得利，核其
    請求基礎事實相同，均為金揚公司是否有授權被告丁○○與
    原告簽立系爭契約，兩造復於訴訟中就表見代理權之有無為
    攻擊防禦，於金揚公司之防禦及訴訟終結無礙，依首揭規定
    ，應予准許，核先敘明。
乙、實體方面
壹、兩造爭執要旨：
一、原告主張：
(一)緣金揚公司向原告稱其承攬系爭工程，而於民國95年11月27
    日與原告簽立系爭買賣合約書，向原告購買鋼筋一批，並約
    定請款重量以磅單為準實作實算。嗣經原告送交完畢結算後
    ，金揚公司應給付買賣價金新台幣 (下同)822,051 元。復
    金揚公司交付被告丁○○為發票人、南投縣竹止鎮農會信用
    部為付款人、支票號碼FA0000000、發票日為96年3月16 日
    同額之支票 (下稱系爭支票)予原告，詎該支票經屆期提示
    不獲兌現，爰依民法第367條規定請求金揚公司給付前揭買
    賣價金，並依票據法第133條、第26條規定請求被告丁○○
    給付同額票款。而被告二人就上開法律關係各自所付債務具
    有客觀同一目的，並負全部給付之責，為不真正連帶債務，
    是債務人其中一人已為給付，他債務人於給付範圍內亦同免
    責任，為此提起本訴。
(二)對被告抗辯之陳述：
    金揚公司辯稱略以：金揚公司就所承攬之系爭工程，將工程
    之混凝土及相關行政作業外，其餘連工帶料分包予同案被告
    丁○○，金揚公司未與原告簽立系爭買賣契約云云。惟查：
  1.查本件原告乙○○○○與訴外人華隆鐵材行，實際經營者為
    同一人，華隆鐵材行於89年間先行成立，嗣因稅務問題，再
    成立乙○○○○，惟實際上該二家鐵材行仍係由同一人經營
    ，此由乙○○○○合夥人庚○○、辛○○與華隆鐵材行合夥
    人邱秋碧、己○○、黃壬癸為父母及兄弟姐妹之關係，己○○、邱秋碧為父母，其餘三人為己○○、邱秋碧之子女即可
    證之。次查，本件原告於95年11月27日與金揚公司簽定系爭
    買賣合約書之前，訴外人華隆鐵材行業已於同年月20日先與
    金揚公司簽訂內容、格式幾乎完全一模一樣之買賣合約書，
    該份華隆鐵材行所簽訂之合約書，其上明白蓋有金揚公司之
    印章，原告因認被告丁○○確有代表金揚公司簽約之權限，
    方簽立系爭買賣合約書。茲由金揚公司確曾將公司大、小章
    章交予被告丁○○使用，並與原告之經營者實際上同一人之
    華隆鐵材行簽定書面契約以觀，足使人認定被告丁○○確有
    代表金揚公司簽訂契約之權限，金揚公司就系爭買賣合約書
    之簽訂，自應負表見代理人之授權人之責任。退萬步言，縱
    認被告丁○○確無代表金揚公司簽訂系爭買賣合約書之權限
    ，惟金揚公司確向經濟部水利署第三河川局 (下稱第三河川
    局)承包系爭工程，此為金揚公司於答辯狀中所自承，雖金
    揚公司辯稱其係將該工程除混凝土及相關行政作業外之其餘
    工程連工帶料分包予被告丁○○云云，惟未見金揚公司就此
    提出確切可憑之證據以實其說，自無足採。而原告於簽訂系
    爭買賣合約書後，確實出貨至上開工程地點，金揚公司亦據
    以完成上開所承包之工程，則倘認金揚公司辯稱未與原告簽
    立系爭買賣合約書云云為真，惟金揚公司卻受有原告提供該
    工程所需鋼筋材料之利益，則金揚公司顯無法律上之原因而
    受有利益，金揚公司自亦應返還該利益予原告。茲因金揚公
    司業已以系爭鋼筋材料施作於上開工程，金揚公司顯已不能
    返還系爭鋼筋材料予原告，則原告以系爭買賣合約所訂之價
    金為系爭鋼筋材料之價額請求金揚公司返還，當屬合法有據
    。
  2.金揚公司自承「丁○○於96年2月15日農曆春節前夕向金揚
    公司領得400多萬元工程款後，即避不見面；金揚公司...
    向原告購買鐵材，嗣後由金揚公司所購買之貨款，均由金揚
    公司簽發金揚公司支票支付完畢」等語，並提出請款單、發
    票等為據；惟核金揚公司所提該發票所示1,236,522元之款
    項，依原告於96年12月19日庭呈之請款單內容可知，金揚公
    司支付之款項中，包括96年2月11日被告丁○○向原告叫料
    的貨款；而依證人己○○與金揚公司負責人甲○○於97
    年1月4日言詞辯論時所述內容互核以觀，可知金揚公司於簽
    立上開1,236,522元之款項之支票時，業已知悉被告丁○○
    前即係以金揚公司之名義與原告訂定系爭買賣合約書，則金
    揚公司明知於此，卻仍支付原告上開96年2月11日被告丁○○向原告叫料的貨款，足證金揚公司於斯時，亦已承擔被告
    丁○○對原告之債務。
  3.雖金揚公司就原告於96年12月19日庭呈之請款單，表示其就
    該請款單所示金額所以同意付款，乃因金揚公司對於被告丁○○之請款，僅支付至96年2月9日，故金揚公司就96年2月
    11日丁○○向原告叫貨之款項，同意原告代位丁○○向金揚
    公司請款云云。惟查：
  依金揚公司於96年12月19日所提答辯二狀所附被證一之匯款
    單據可知，金揚公司最後匯款給丁○○之日期為96年2月15
    日，亦即金揚公司於96年2月15日所匯給丁○○之款項中，
    業已包括96年2月11日丁○○向原告叫貨的款項，足證金揚
    公司上開所謂僅係支付被告丁○○尚未向被告金揚公司請領
    之款項云云之說，顯係事後卸責之詞。
  更況，被告丁○○所開立之系爭支票跳票後，原告隨即停止
    出貨至工地，並與金揚公司之負責人洽談解決方案，被告之
    負責人承諾丁○○「之前跳的票，其願意負責」等情，有證
    人己○○之證述與金揚公司負責人甲○○之陳述在卷可稽；
    則衡諸一般經驗法則，金揚公司因與河川局間之承攬契約訂
    有完工期限，當時倘非金揚公司就原告前已出貨之貨款表示
    同意處理，原告豈會同意繼續出貨至工地現場，以解決金揚
    公司之趕工壓力？準此，益證金揚公司於被告丁○○跳票，
    與原告洽談解決方案時，確已向原告承擔被告丁○○所負欠
    債務。
(三)並聲明：(一)金揚公司應給付原告822,050元整，及自96年3月
    16日起至清償日止，按年息百分之五計算之利息。(二)被告丁○○應給付原告822,050元整，及自96年3月16日起至清償日
    止，按年息百分之六計算之利息。(三)前兩項被告中如有一項
    被告為給付，他被告於給付範圍內免為給付之義務。(四)願供
    擔保請准宣告假執行。
二、金揚公司則以：
(一)金揚公司向三河川局承包系爭工程後，將該工程除混擬土及
    相關行政作業外之其餘工程連工帶料分包予被告丁○○，故
    其個人名義自行對外訂購所需材料及僱用工人，且開立其個
    人名義支票支付各該款項。金揚公司自始均未與原告簽訂任
    何買賣契約，亦未曾授權或委託被告丁○○與原告簽訂任何
    契約，是金揚公司否認原告所提證物一合約書之真正，原告
    據該合約書請求金揚公司給付價金，自屬無理。
(二)原告所提原證一之系爭合約書對金揚公司不生效力：
  1.系爭合約書上並無金揚公司之用印，且合約書上負責人姓名
    、公司住址、聯絡電話均非金揚公司所有，被告金揚公司亦
    未授權其分包廠商丁○○以金揚公司名義對外與人簽約，是
    原證一合約書對金揚公司並不生效力。
  2.金揚公司並未由自己之行為表示以代理權授與他人，或知他
    人表示為其代理人而不為反對之表示：
  (1)查訴外人華隆鐵材行合約書上之金揚公司大、小章，係金揚
    公司供被告丁○○蓋用與第三河川局間相關書面資料之用，
    並無授權丁○○與第三河川局以外三人簽訂合約；且金揚公
    司針對被告丁○○未經授權假冒金揚公司名義與原告及訴外
    人華隆鐵材行簽訂買賣合約及盜用印章乙事，已向雲林地檢
    署對被告丁○○提出刑事告訴；訴外人華隆鐵材行與被告丁○○所簽之買賣合約，除有金揚公司印文外，尚有丁○○所
    經營之協達企業社印文，且該買賣合約書上所留存之公司地
    址、聯絡電話均非被告金揚公司之地址、電話，相關請款、
    給付貨款均向丁○○為之；被告丁○○用以支付買賣價金均
    簽發自己個人使用之支票等情。故實無法僅以被告丁○○與
    訴外人華隆鐵材行所簽訂之買賣合約上有金揚公司印文，即
    認定本件被告金揚公司有由自己行為表示以代理權授與他人
    。
  (2)民法第169條所謂知他人表示為其代理人而不為反對之表示
    者，以本人實際知其事實為前提，其主張本人知此事實者，
    應負舉證之責。查證人己○○證述被告丁○○與原告接觸時
    ，有出示金揚公司名片，就此金揚公司並不知悉，且原告當
    庭所提出之名片經金揚公司負責人當庭審閱並提示金揚公司
    名片相核後，亦表示該名片並非金揚公司印製；被告丁○○
    為金揚公司之分包廠商，為請款之用，當然知悉金揚公司統
    編，而一般名片上印有統編者，比比皆是，故此亦不足表示
    ，金揚公司知丁○○對外表示為其代理人而不為反對表示；
    另於工地現場之古先生或陳錫欽、劉嘉宏、羅先生及其他現
    場工作人員均為被告丁○○個人僱用，並非金揚公司員工，
    是證人己○○於97年1 月4日證述，送貨到現場簽收的人表
    示是金揚公司的人，古先生是金揚公司的人云云並不實在，
    自亦無法憑此認定金揚公司知悉被告丁○○對外表示為其代
    理人而不為反對之表示；再參以證人己○○證述，當初接洽
    時丁○○沒有拿其承攬合約給其看，原告請款單是送給丁○○，貨款都是丁○○自己送支票過來及金揚公司負責人甲○○當日陳述，證人己○○找我時，並沒有拿丁○○跳票支票
    給我看，也沒有拿他和丁○○合約給我看，是本件並無事實
    可證金揚公司知悉被告丁○○對外表示為其代理人而不為反
    對之表示，被告金揚公司應無庸負表見代理之責任。
  (3)另於97年2月20日證人壬○○到庭證述，其係由被告丁○○
    找去系爭河川局工地，擔任工程師，負責工地施工及行政工
    作；且向被告丁○○領取薪資，目前被告丁○○尚積欠其工
    資；在丁○○跑路前，金揚公司並未到過現場看過進度，丁○○跑路後，金揚公司人員才會來現場看進度等語。足見金
    揚公司確有將系爭工程連工帶料分包予被告丁○○，由其自
    行購買材料及僱請工人至現場施作之事實，是本件應係被告
    丁○○未經同意擅自以金揚公司名義自行與原告簽訂系爭合
    約書，並用自己之支票支付價金，自應由被告丁○○自行負
    責，與金揚公司無涉。
  (4)關於95年度壬○○薪資所得報在被告公司名下，係因得標廠
    商是金揚公司，一定要由金揚公司申報勞安人員，並提供該
    勞安人員之薪資證明及勞保證明，第三河川局才能接受，故
    才會將壬○○薪資報在被告公司名下。
  3.金揚公司並未同意承擔被告丁○○對原告之債務：
    被告丁○○於96年2月15日農曆春節前夕向金揚公司領得400
    多萬工程款後，即避不見面，金揚公司為完成工程，只好接
    手完成後續工程，並因與當地廠商不熟，詢問現場人員之前
    配合廠商後，而向原告購買鐵材，當初雙方達成之協議乃係
    就鐵材單價、付款期限及被告丁○○於96年2月10日後尚未
    向金揚公司請款部份，可由原告代位請求，嗣後由金揚公司
    所購買之貨款及金揚公司同意原告代位請求之部份，均由金
    揚公司簽發金揚公司支票支付完畢，並無任何積欠貨款情事
    ，此項付款方式與被告丁○○簽發個人支票付款方式亦有不
    同。是若金揚公司確有同意承擔丁○○之債權，則何以原告
    之96年2月11日之請款單上只列代位請求部份，而未列丁○○跳票部份債務？顯見證人己○○證述金揚公司同意承擔被
    告丁○○債務部分並不實在，悉無足採。
(三)至於原告質疑何以金揚公司匯款予被告丁○○之最後一筆款
    項日期為96年2月15日之問題，其原因如下：
    因第三河川局於每月10日及25日會至現場估驗，而系爭工地
    在被告丁○○跑路前係估驗到96年2月9日，嗣再透過金揚公
    司分別於96年2月9日、12日向第三河川局請款，而第三河川
    局於96年2月14日將所請款項統一匯入金揚公司，金揚公司
    才於96年2月15日將款項轉匯丁○○，故並非如原告所陳金
    揚公司於96年2月15日所匯給丁○○之款項中，業已包括96
    年2月11日丁○○向原告叫貨的款項。
(四)況原告乙○○○○與訴外人華隆鐵材行乃不同權利主體，自
    不能以被告丁○○與訴外人華隆鐵材行所簽契約上有被告金
    揚公司印文，認定被告丁○○與原告所簽訂之買賣契約與被
    告金揚公司有關。
(五)原告追加不當得利為請求權部份：
    金揚公司將工程分包予被告丁○○，被告丁○○與原告簽訂
    買賣鐵材合約，丁○○並加以施作，金揚公司並已支付丁○○所請之工程款如被証二所示，是金揚公司並非無法律上之
    原因而受利益，原告以不當得利請求金揚公司返還所受利益
    ，尚屬無據。
(六)並聲明：原告之訴及假執行聲請均駁回。如若受不利判決，
    願供擔保，請准宣告免為假執行。
三、被告丁○○未於言詞辯論期日到場，亦未提出準備書狀作何
    聲明或陳述。
貳、兩造不爭執之事實(本院採為判決基礎)
一、被告丁○○於95年11月27日與原告簽定系爭買賣合約書，由
    丁○○於甲方 (買受人)金揚公司欄位上簽署姓名並按捺指
    紋，而甲方欄位上書明金揚公司負責人為丁○○、地址為丁○○戶籍址、統一編號為金揚公司所有、電話為丁○○之電
    話。
二、被告丁○○向原告進貨，尚有822,050元貨款未為給付，並
    開立丁○○為發票人、南投縣竹止鎮農會信用部為付款人、
    支票號碼FA0000000、發票日為96年3月16日之支票以代支付
    ，業已於96年3月16日退票。
三、原告收受丁○○前揭支票時所交付以金揚公司為買受人、銷
    售金額為822,050元之統一發票，金揚公司並未持之向稅捐
    單位申報作為進項憑證之用。
四、被告丁○○另與華隆鐵材行訂立買賣合約書，合約書格式除
    出賣人、拉力測試、付款等內容外，餘與系爭買賣合約書相
    同，但於甲方 (買受人)金揚公司欄位上蓋用金揚公司印文
    ，並蓋用丁○○所經營協達企業社大、小章，而甲方欄位上
    書明金揚公司負責人為丁○○、地址為丁○○戶籍址，統一
    編號為金揚公司所有，電話為丁○○之電話。
五、訴外人華隆鐵材行負責人邱秋碧與與原告乙○○○○負負人
    庚○○為母女關係，均經營鐵材生意。
參、得心證之理由：
一、按當事人主張有利於己之事實者，就其事實有舉證之責任，
    民事訴訟法第277條前段定有明文。此所謂舉證係指就爭訟
    事實提出足供法院對其所主張者為有利認定之證據而言，若
    所舉證據，不能對其爭訟事實為相當之證明，自無從認定其
    主張為真正（最高法院48年台上字第481號判例參照）。法
    院依自由心證判斷事實之真偽，不得違背論理及經驗法則，
    民事訴訟法第222條第3項定有明文。所謂論理法則，係指依
    立法意旨或法規之社會機能就法律事實所為價值判斷之法則
    而言。所謂經驗法則，係指由社會生活累積的經驗歸納所得
    之法則而言；凡日常生活所得之通常經驗及基於專門知識所
    得之特別經驗均屬之（最高法院91年度台上字第1613號判決
    參照）。本件原告主張金揚公司應對被告丁○○無權代理金
    揚公司與原告簽定之系爭買賣合約書負表見代理之授權人責
    任，為金揚公司所否認，並以前揭情詞置辯，就此有利於己
    事實，揆諸前揭說明，原告負有舉證之責。
二、按由自己之行為表以代理權授與他人者，對於第三人應負授
    權人之責任，必須本人有表見之事實，足使第三人信該他人
    有代理權之情形存在，始足當之（參看本院六十年台上字第
    二一三０號判例）。本件原告據以主張金揚公司應負表見代
    理之授權人責任，無非以兩造不爭執事項一、四、五所示之
    事實，並主張被告丁○○與訴外人華隆鐵材行簽約時間為95
    年10月20日，與原告簽約時間則晚於7日，其間出面簽約者
    均為丁○○，丁○○所出示名片載明為金揚公司之人，而丁○○於簽立另紙華隆契約書時，蓋用金揚公司印文，其後簽
    立系爭契約書時雖未蓋用金揚公司印文，但因為同一人所簽
    ，認被告丁○○有代理金揚公司簽約之權限，且原告與訴外
    人華隆鐵材行負責人為母女關係，為家族企業，而在工地現
    場施工之丁○○、壬○○復由金揚公司為彼等辦理勞保，並
    舉證人己○○證言為其證據方法等語。被告則以前揭情詞置
    辯。經查：
(一)金揚公司對被告丁○○與原告簽訂系爭合約書行為，不負表
    見代理人責任。
  1.本件原告主張乙○○○○與訴外人華隆鐵材行係家族公司，
    實際上該二家鐵材行仍係由同一人經營，此由乙○○○○合
    夥人庚○○、辛○○與華隆鐵材行合夥人邱秋碧、己○○、
    黃壬癸為父母及兄弟姐妹之關係，己○○、邱秋碧為父母，
    其餘三人為己○○、邱秋碧之子女，則實際負責者為己○○
    ，然此為原告與華隆鐵材行間之內部關係，非外人所得而知
    ，加以兩家鐵材行均係依法成立之事業體，法律上為各別權
    利主體，不能遽以其內部之合夥人為家族關係，或負責人為
    母女關係，即推論華訴外人隆鐵材行與被告間另案所訂買賣
    合約書所生相關事項被告應就被告丁○○行為負表見代理之
    授權人責任，遽推論於本件系爭買賣亦應負表見代理授權人
    責任。況本院另案（96年度訴字第24 78號）案件尚未判決
    確定，原告以其與訴外人華隆鐵材行間為家族事業，實際為
    張順釧同一人所經營為由，認被告在另案華隆鐵材行因被告
    丁○○持金揚公司交付與第三河川局行政往來之公司大、小
    章於另案合約書上蓋用印文，應為被告丁○○所為上揭簽約
    行為負表見代理之授權人責任，即遽以推論被告丁○○既與
    原告簽訂系爭買賣合約書，縱無前揭金揚公司大、小章，僅
    因系爭合約簽約之當事人與另案華隆鐵材案之簽約人同為證
    人己○○及被告丁○○，即比附援引推論被告亦有「由自己
    之行為表示以代理權授與他人」之情事，即認金揚公司應就
    丁○○於系爭買賣合約書之簽約行為，亦應負表見代理之授
    權人責任。
  2.本件系爭買賣合約書，並無被告丁○○蓋用被告公司印文情
    事，所餘與被告有關者，僅為系爭合約書上書名買受人為金
    揚公司、統一編號為金揚公司所有，而此兩者，被告既稱丁○○為其下包，當然知悉金揚公司名稱與統一編號。又原告
    指稱訂約時，丁○○提出之名片載明為金揚公司人員，姑不
    論原告當庭出示之丁○○名片與金揚公司不同，縱屬相同，
    亦因名片任何人均可自由印刷，殊難難以此推論有足以使人
    相信有「由自己之行為表示以代理權授與他人」之情事
  3.民法第169條所謂知他人表示為其代理人而不為反對之表示
    者，以本人實際知其事實為前提，其主張本人知此事實者，
    應負舉證之責。查證人己○○證述被告丁○○與原告接觸時
    ，有出示金揚公司名片，就此金揚公司並不知悉，且原告當
    庭所提出之名片，經金揚公司負責人當庭審閱，並與金揚公
    司名片比對後，亦表示該名片並非金揚公司印製；被告丁○○為金揚公司之分包廠商，為請款之用，當然知悉金揚公司
    統編，而一般名片上印有統編者，比比皆是，故此亦不足表
    示，金揚公司知丁○○對外表示為其代理人而不為反對表示
    。次查，擔任工地現場勞安人員之壬○○，於96年2月15日
    前為被告丁○○個人僱用之事實，業經證人壬○○到庭證述
    略以：丁○○跑路之後，改由金揚公司僱用，金揚公司人員
    才會來現場看進度，之前金揚公司均無人到場，而丁○○跑
    路之後，廠商到系爭工地均係找丁○○，因為丁○○承包系
    爭工程。（97年2月20日筆錄第2頁以下、同年4月30日筆錄
    第2頁參照），足見廠商均認知系爭工地為被告丁○○所承
    包，彼等交易對象為被告丁○○而非金揚公司。又查，證人
    壬○○在系爭工地擔任勞安人員，係其於受僱於丁○○之始
    ，丁○○即提到工地主任、負責人、品管負責人或勞安管理
    人等工作，而向證人壬○○要年籍資料，會給年籍資料給丁○○之原因，係因其知上揭人員需為得標廠商員工才能擔任
    ，既受僱於丁○○才會將資料交付丁○○，故其擔任系爭工
    地品管或勞安人員係屬正常 (97年4月30日筆錄第2、3頁參
    照)，而系爭工地又屬小型工程，擔任工地主任或勞安人員
    無須證照，而證人壬○○又表示工地負責人於小型工程不以
    得標廠商員工為必要，所以現場告示牌雖書明丁○○為工地
    負責人，於法並無違背 (97年4月30日筆錄第4頁參照)，原
    告雖否認證人壬○○上揭證言，但未提出反證證明，壬○○
    又為在系爭工地現場實際工作之人，其又有10幾年工地管理
    經驗，所為證言，當屬可信。是以，丁○○既為金揚公司下
    包，金揚公司辯稱為配合第三河川局有關勞安人員或工地負
    責人之規定，而將丁○○、證人壬○○列為公司員工，勞保
    申報在其公司，始能以伊二人為工地負責人、勞安人員，符
    合第三河川局之規定，與一般人生活經驗無違。再查，依卷
    存證據，被告丁○○跑路後，金揚公司進場接手善後，與原
    告往來，均以公司支票交易，與被告丁○○係以個人支票支
    付貨款方式有所不同，而金揚公司就系爭款項所開立之統一
    發票亦未列為公司進貨而申報營業稅或營業事業所得稅，亦
    難認有何金揚公司知悉被告丁○○表示為其代理人而不為反
    對表示之情事。末查，證人己○○證述，送貨到現場簽收的
    人表示是金揚公司的人，古先生是金揚公司的人云云並不實
    在，自亦無法憑此認定金揚公司知悉被告丁○○對外表示為
    其代理人而不為反對之表示；再參以證人己○○證述，當初
    接洽時丁○○沒有拿其承攬合約給其看，原告請款單是送給
    丁○○，貨款都是丁○○自己送支票過來，及金揚公司負責
    人甲○○當日陳述，證人己○○找我時，並沒有拿丁○○跳
    票支票給我看，也沒有拿他和丁○○合約給我看，是本件並
    無事實可證金揚公司知悉被告丁○○對外表示為其代理人而
    不為反對之表示，被告金揚公司自無庸負表見代理之責任。
三、金揚公司並未同意承擔被告丁○○對原告之債務：
    按第三人與債權人訂立契約承擔債務人之債務者，其債務於
    契約成立時，移轉於該第三人。民法第300條定有明文。本
    件原告主張，原告96年12月19日庭呈之請款單內容可知，金
    揚公司支付之款項中，包括96年2月11日被告丁○○向原告
    叫料的貨款，金揚公司於簽立上開請款單1,236,522元之款
    項時 (96年3月5日)，已知悉包括96年2月11日丁○○叫料之
    貨款，而此批叫料貨款已於其最後匯款給丁○○之日期為96
    年2月15日之匯款中一部分，卻仍支付原告上開96年2月11
    日被告丁○○向原告叫料的貨款，足證金揚公司於斯時，亦
    已承擔被告丁○○對原告之債務，所辯被告丁○○之請款，
    僅支付至96年2月9日，故金揚公司同意原告得代位被告丁○○向金揚公司請領96年2月11日之貨款，即屬不實。況被告
    丁○○所開立之系爭支票跳票後，原告隨即停止出貨至工地
    ，並與金揚公司之負責人洽談解決方案，金揚公司之負責人
    承諾丁○○「之前跳的票，其願意負責」等情。則衡諸一般
    經驗法則，金揚公司因與河川局間之承攬契約訂有完工期限
    ，當時倘非金揚公司就原告前已出貨之貨款表示同意處理，
    原告豈會同意繼續出貨至工地現場，以解決金揚公司之趕工
    壓力？準此，益證金揚公司於被告丁○○跳票，與原告洽談
    解決方案時，確已向原告承擔被告丁○○所負欠債務等語，
    為被告所否認，並以前揭情詞置辯。經查：
(一)被告丁○○積欠原告之系爭貨款822,051元，其請款日為96
    年1月15日，此有原告起訴狀所附之同額發票在卷可稽，而
    被告丁○○支付之支票發票日為96年3月16日，系爭支票不
    獲兌現之日亦為96年3月16日，則原告或證人己○○所指被
    告丁○○於96年2月間退票後，兩造即就丁○○積欠系爭貨
    款債務達成協議，即由金揚公司承擔債務，就時間流程觀之
    ，殊屬不可能。
(二)況且，原告96年12月19日庭呈之系爭1,236,522元款項請款
    單，其製表日庭為96年3月5日，原告開立統一發票給金揚公
    司日期為96年2月24日，96年3月19日始開立請款單，金揚公
    司則開立96年3月31日支票支付貨款，除請款日期在系爭丁○○開立之82萬餘元支票不獲兌現之後，餘均在系爭82 萬
    餘元退票前之事，則該請款單標示之96年2月11日料款，與
    被告丁○○前揭82萬餘元之料款無關。
(三)又金揚公司辯稱對於其與被告丁○○之付款時程，表示係俟
    第三河川局每月10日、25日會同現場估驗後，才匯款支付丁○○，而丁○○於96年2月9日施作之工程部分，第三河川局
    於96年2月10日到現場估驗，金揚公司於同年月12日請款，
    第三河川局於同年月14日撥款，金揚公司始於同年月15日匯
    款支付丁○○，並提出向第三河川局之工程請款單、統一發
    票、第三河川局匯款入金揚公司存摺明細附卷 (被證5、6)
    ，所稱支付丁○○之最後一筆款項係96年2月9日，並於96年
    2月15日支付，並非空穴來風，原告指稱96年2月15日支付丁○○之款項中包括96年2月11日之料款，尚嫌無據。
(四)至原告主張，被告丁○○所開立之系爭支票跳票後，原告隨
    即停止出貨至工地，並與金揚公司之負責人洽談解決方案，
    金揚公司之負責人承諾丁○○「之前跳的票，其願意負責」
    等情，有證人己○○之證述與金揚公司負責人甲○○之陳述
    在卷；則衡諸一般經驗法則，金揚公司因與第三河川局間之
    承攬契約訂有完工期限，當時倘非被告金揚公司就原告前已
    出貨之貨款表示同意處理，原告豈會同意繼續出貨至工地現
    場，以解決金揚公司之趕工壓力？準此，益證金揚公司於被
    告丁○○跳票，與原告洽談解決方案時，確已向原告承擔被
    告丁○○所負欠債務等語。查證人己○○自承係原告之實際
    經營人，所為證言難免偏頗，復無其他證據佐證，不足採信
    。況金揚公司負責人於上揭庭期陳述，否認有承擔系爭支票
    跳票部分債務之事，僅答應96年2月10日後丁○○在金揚公
    司未請款的第二期貨款可以幫他付 (97年1月4日筆錄第3頁
    參照)。又丁○○開立之系爭支票係於96年3月16日始行跳票
    ，本件丁○○係在96年2月15日領得前揭最後一筆款項後即
    行避不見面，則對於前揭1,236,522元款項請款單所示96年2
    月28日之款項，兩造不爭執係金揚公司所叫料款，而請款單
    所示96年2月9日之料款，前已言之，係金揚公司同意原告於
    丁○○未請領款項範圍內由原告代位領取，方列於請款單上
    ，而原告於96年2月24日即開立同額統一發票或96年3月5日
    制作請款單予金揚公司，均在系爭支票跳票「前」，原告主
    張於系爭支票跳票「後」，原告停止出貨，兩造協商後，金
    揚公司同意丁○○所跳系爭支票債務其願負責等語，於時間
    順序上，亦屬無據。反之，金揚公司辯稱，丁○○避不見面
    後，伊接手完成後續工程，並因與當地廠商不熟，詢問現場
    人員之前配合廠商後，而向原告購買鐵材，並約定照市場價
    格出貨等語，以金揚公司在當地並無熟識廠商，找上原供應
    廠商即原告，而因工程限期完成壓力，始答應按市價購買，
    而非照系爭買賣合約書所訂較低價格出賣，尚屬合理。況丁○○是實際與原告往來之人，在系爭支票未跳票前，原告當
    不致與金揚公司談及系爭買賣價金債務或支票債務承擔問題
    ，而係系爭支票跳票後，原告始有求被告承擔丁○○系爭票
    據債務，金揚公司不為接受。故前揭96年2月24日開立之統
    一發票或96年3月5日製作之1,236,522請款單，未涉及系爭
    支票債務承擔問題，兩造僅就96年2月11日丁○○已叫料款
    未為支付而為協議，金揚公司為系爭工程限期完工所迫，同
    意願在丁○○未請款範圍內 (96年2月11日料款)，同意原告
    代位丁○○請款，符合常情。原告既金揚公司自認同意伊代
    位請求96年2月11日之料款外之事實，未能舉證，所為金揚
    公司同意承擔系爭買賣價金債務，難認真實。
四、按無法律上之原因而受利益，致他人受損害者，應返還其利
    益。雖有法律上之原因，而其後已不存在者，亦同。民法第
    179條定有明文。本件金揚公司將承包之第三河川局系爭工
    程分包予被告丁○○，被告丁○○與原告簽訂系爭合約，丁○○並加以施作，金揚公司並已支付丁○○所請之工程款，
    已如前述，金揚公司所受系爭工程施作之利益，係基於伊與
    丁○○間之承攬契約，有法律上原因，原告以不當得利請求
    金揚公司返還所受利益，為無理由，應予駁回。
五、復按在票據上簽名者，依票上所載文義負責。發票人應照支
    票文義擔保支票之支付。執票人向支票債務人行使追索權時
    ，得請求自為付款提示日起之利息，如無約定利率者，依年
    利六釐計算。票據法第5條第1項、第126條、第133條分別定
    有明文。本件原告持有被告丁○○簽發之系爭支票，屆期提
    示不獲兌現，從而原告本於支票之法律關係請求被告丁○○
    給付如主文第一項所示票款及其法定利息，為有理由，應予
    准許。
六、本件原告勝訴部分，原告陳明陳明願供擔保，聲請宣告假執
    行，核無不合，爰酌定相當擔保金額准許之。至敗訴部分，
    其假執行聲請，失所依據，應併予駁回。
肆、訴訟費用負擔及假執行之依據：民事訴訟法第79條、第390
    條第2項。
中    華    民    國    97    年    5    月    14    日
                  民事第一庭    法  官  陳學德
正本係照原本作成。
如對本判決上訴，須於判決送達後20日內向本院提出上訴狀。
中    華    民    國    97    年    5    月    14    日
                                書記官  何惠文


司法院資訊處製作；財團法人民間司法改革基金會備份。
